臺灣高等法院刑事判決
108年度原上訴字第137號
上  訴  人  
即  被  告  黃恩德



上  訴  人  
即  被  告  黃恩道


選任辯護人  劉育志律師（法扶律師）                      
上列上訴人因違反森林法案件，不服臺灣桃園地方法院107年度
原訴字第73號，中華民國108年7月25日第一審判決（起訴案號：
臺灣桃園地方檢察署107年度偵字第2317號），提起上訴，本院
判決如下：
    主  文
原判決關於黃恩道部分；黃恩德項下對其附表一編號1至3所示之
物宣告沒收部分，均撤銷。
黃恩道犯森林法第五十二條第三項、第一項第四款、第六款之竊
取森林主產物貴重木罪，累犯，處有期徒刑柒月，併科罰金新臺
幣陸拾萬捌仟肆佰元，罰金如易服勞役，以新臺幣參仟元折算壹
日。
其他上訴駁回。
    事  實
一、黃恩德、黃恩道、謝翔龍、蕭雅晴、林春花、黃立安（謝翔
    龍、蕭雅晴、林春花、黃立安均經原審判處罪刑確定）均明
    知桃園市○○區○○里○0○0000○里○○○○○○區○00號林班地（TWD97
    座標X：293993，Y：0000000），係由行政院農業委員會林
    務局新竹林區管理處（下稱新竹林管處）所管理之國有林班
    地，竟共同意圖為自己不法之所有，基於結夥二人以上為搬
    運贓物使用車輛竊取森林主產物貴重木之犯意聯絡，推由林
    春花向不知情之汽車租賃業者日旺小客車租賃有限公司（負
    責人為邱香琳，下稱日旺公司）租用車牌號碼000-0000號自
    用小客車（下稱A車）；由黃立安向其不知情友人借用車牌
    號碼0000-00號自用小客車（下稱B 車），作為載運贓物及
    人員之交通工具並合意至前開林班地竊取森林主產物貴重木
    。嗣即由林春花於民國106年12月26日上午8時許，駕駛B車
    搭載黃恩德、黃恩道前往桃園市復興區下巴陵停車場，與蕭
    雅晴所駕駛搭載謝翔龍、黃立安之A車會合後，復由林春花
    駕駛B車搭載黃恩德、黃恩道、謝翔龍、黃立安前往桃園市
    復興區華陵里台7線58.4公里處，蕭雅晴則駕駛A車在附近等
    待。嗣黃恩德、黃恩道、謝翔龍、黃立安抵達台7線58.4公
    里地點後，即於同日上午9時許，下車步行前往大溪事業區
    第44號林班地（TWD97座標X：293993，Y：0000000），見不
    詳之人砍伐而可供盜取之屬貴重木之森林主產物臺灣肖楠殘
    材5塊（44公斤）及包含臺灣肖楠、紅檜殘材1袋（殘材中包
    含臺灣肖楠為9塊、紅檜1塊，共計8.5公斤，起訴書漏未記
    載殘材包含紅檜1塊及誤載殘材重量共計9公斤，應予補充、
    更正），即由黃恩德、黃恩道、謝翔龍、黃立安搬運竊取之
    ，因此竊得臺灣肖楠殘材5塊（共計44公斤）、1袋裝有臺灣
    肖楠、紅檜之殘材（共計8.5公斤）。黃恩德、黃恩道、謝
    翔龍、黃立安於竊取得手後，旋即通知在附近等待之蕭雅晴
    、林春花，由林春花駕駛B車至桃園市復興區華陵里台7線58
    .4公里處搭載黃恩德、黃恩道、謝翔龍、黃立安下山，蕭雅
    晴則駕駛A車自上開地點搬載渠等所竊得之臺灣肖楠殘材5塊
    、1袋裝有肖楠、紅檜之殘材下山。嗣於同日下午3時30分許
    ，黃恩德、黃恩道與謝翔龍、黃立安、林春花、蕭雅晴所搭
    乘之B車、A車行經桃園市復興區華陵里台7線大漢橋時，為
    警攔盤查，當場查獲黃恩德、黃恩道等人，並扣得A車、B車
    等如附表一所示之物，以及上開森林主產物貴重木（詳如附
    表二所示），始悉上情。
二、案經新竹林管處告訴及內政部警政署保安警察第七總隊第五
    大隊移送臺灣桃園地方檢察署檢察官偵查起訴。
    理  由
一、證據能力部分：
    本判決下列認定犯罪事實所憑被告以外之人於審判外所為之
    陳述（含書面供述），檢察官、被告及其辯護人於本院言詞
    辯論終結前均未聲明異議，本院審酌本案證據資料作成時之
    情況，核無違法取證或其他瑕疵，證據力亦無明顯過低之情
    形，且與待證事實具有關連性，認為以之作為證據為適當，
    依刑事訴訟法第159條之5規定，自均得作為證據。至非供述
    證據部分，檢察官、被告及其辯護人亦均不爭執證據能力，
    且均查無違反法定程序取得之情形，自亦有證據能力。
二、認定犯罪事實所憑之證據及理由：
    上揭犯罪事實，業據被告黃恩德、黃恩道坦承不諱，核與證
    人即同案被告謝翔龍、黃立安、蕭雅晴、林春花於警詢、偵
    查中之證述情節大致相符，並經證人即新竹林管處大溪工作
    站護管員何啟文於警詢時證述明確（偵卷第50至51頁) ，此
    外，復有保七總隊第五大隊新竹分隊偵查報告、同意搜索證
    明書、搜索扣押筆錄暨扣押物品目錄表、贓物認領保管單、
    106年12月26日會勘紀錄、現場暨扣案物照片、RAE-8355號
    自用小客車（A車）租賃契約、新竹林管處107年3月16日竹
    政字第1072210544號函及所附森林被害告訴書、行政院農業
    委員會104年7月10日農林務字第1041741162號公告貴重木樹
    種、被害位置圖、相關現場照片、土地建物查詢資料及國有
    林林產物價金查定書、林產物價金查定表等在卷可稽（偵卷
    第12、52至53、54至61、64、65、66至68、81至82、196至2
    07頁) ，足認被告黃恩德、黃恩得前開任意性自白確與事實
    相符，堪以採信，事證明確，其2人之犯行均堪認定。
三、論罪及刑罰加重減輕之事由：
  ㈠按森林係指林地及其群生竹、木之總稱。而所謂森林主產物
    ，依國有林林產物處分規則第3條第1款之規定，係指生立、
    枯損、倒伏之竹木及餘留之根株、殘材而言。是森林主產物
    ，並不以附著於其生長之土地，仍為森林構成部分者為限，
    尚包括已與其所生長之土地分離，而留在林地之倒伏竹、木
    、餘留殘材等。至其與所生長土地分離之原因，究係出於自
    然力或人為所造成，均非所問。他人盜伐後未運走之木材，
    仍屬於林地內之森林主產物。森林法第50條所定竊取森林主
    、副產物之竊取云者，即竊而取之之謂，並不以自己盜伐者
    為限，縱令係他人盜伐而仍在森林內，既未遭搬離現場，自
    仍在管理機關之管領力支配下，如予竊取，仍為竊取森林主
    產物，應依森林法之規定論處（最高法院93年台上字第860
    號判例意旨參照）。查卷內雖無證據顯示上開臺灣肖楠、紅
    檜係經被告黃恩德、黃恩道等人砍伐並搬運，惟被告等人取
    得臺灣肖楠、紅檜之地點，係在新竹林管處所管轄之桃園市
    復興區國有大溪事業區第44林班地內，縱上開臺灣肖楠、紅
    檜是撿拾取得，而非再使用其他工具鋸取，但上開臺灣肖楠
    、紅檜仍屬森林法所稱之森林主產物無訛。被告黃恩德、黃
    恩道等人於前開林地內共同將上開林木撿拾、搬運離去，即
    該當竊取森林主產物之行為。
  ㈡按森林法第52條第1項第6款以「為搬運贓物，使用牲口、船
    舶、車輛或有搬運造材之設備」為加重條件，考其立法旨趣
    ，乃在防止或預防使用動力設備之行為，因而擴大對自然生
    態之破壞。準此，是否該當森林法第52條第1項第6款之使用
    車輛搬運森林主產物贓物罪，應衡酌行為人所使用之車輛種
    類、其所搬運之森林主產物之體積、數量、價值，判斷是否
    使用車輛之主要目的在搬運贓物，而致森林法所欲保護森林
    資源之立法目的有因此擴大遭受損害之虞。本件被告黃恩德
    、黃恩道等人所竊取之臺灣肖楠共14塊，材積分別如附表二
    編號1至14所示，重量共計50.6公斤；紅檜1塊，材積如附表
    二編號15所示，重量為1.9公斤，有林務局新竹林區管理處
    檢尺明細表附卷足憑（偵卷第207頁），而本案警方確自同
    案被告蕭雅晴所駕駛A車上扣得如附表二所示臺灣肖楠、紅
    檜，且同案被告謝翔龍亦自承其與蕭雅晴要求林春花租賃A
    車目的也是為了用以搬運木頭等語（原審原訴字卷一第130
    頁），顯然被告黃恩德、黃恩道等人確有使用車輛搬運贓物
    之必要，前開A車除係作為同案被告蕭雅晴代步工具外，主
    要目的在搬運贓物。又查臺灣肖楠、紅檜業經行政院農業委
    員會於104年7月10日以農林務字第1041741162號公告列為森
    林法第52條第4項所定貴重木之樹種，此有該公告影本在卷
    可參（偵卷第198頁），是核被告黃恩德、黃恩道所為，均
    係犯森林法第52條第3項、第1項第4款、第6款之結夥二人以
    上為搬運贓物使用車輛竊取森林主產物貴重木罪，並應依同
    條第3項規定加重其刑。 
  ㈢被告黃恩德、黃恩道與同案被告謝翔龍、蕭雅晴、林春花、
    黃立安就上開結夥二人以上為搬運贓物使用車輛竊取森林主
    產物貴重木犯行，彼此間有犯意聯絡及行為分擔，均為共同
    正犯。又結夥三人以上竊盜，其本質仍為共同正犯，因其已
    表明為結夥三人以上，故主文之記載並無加列「共同」之必
    要（最高法院79年度台上字第4231號判決意旨參照），是於
    主文諭知時無庸列「共同」，附此敘明。
  ㈣累犯加重部分：  
    查被告黃恩德前因竊盜案件，經原審法院以101年度易字第1
    223號判決判處有期徒刑8月，嗣經本院以103年度上易字第9
    35號判決駁回上訴確定，於105年5月1日執行完畢；又被告
    黃恩道前因公共危險案件，經臺灣新北地方法院以102年度
    交簡字第4174號判決判處有期徒刑3月確定，又因竊盜案件
    ，經本院以103年度原上易字第10號判決判處有期徒刑8月確
    定，上開2罪嗣經本院以105年度聲字第2113號裁定應執行有
    期徒刑10月確定，於106年1月9日執行完畢，此有本院被告
    前案紀錄表2份在卷足憑，其2人於有期徒刑執行完畢後，5
    年以內故意再犯本件有期徒刑以上之罪，均合於累犯規定。
    108年2月22日公布之司法院釋字第775號解釋認：刑法第47
    條第1項累犯規定，不分情節一律加重最低本刑，不符憲法
    罪刑相當原則，抵觸憲法第23條比例原則，應自解釋公布日
    起2年內修正之；於修正前，法院就個案應依解釋意旨，裁
    量是否加重最低本刑。亦即法院仍得斟酌個案情形裁量是否
    加重最低本刑，並未完全排除累犯規定之適用。本院審酌被
    告黃恩德、黃恩道有前述竊盜前科，並經入監執行，又於執
    行完畢後1或2年內再犯與竊盜罪質相類之本案之罪，顯見其
    2人對刑罰之反應力薄弱，惡性非輕，且亦無加重最低本刑
    後罪刑不相當之情形，故均應依刑法第47條第1項累犯規定
    加重其刑（有期徒刑部分應遞加重其刑）。被告黃恩德、黃
    恩道之辯護人請求不依累犯規定加重其刑，均非可採。
  ㈤刑法第59條減輕其刑部分：
    ⒈被告黃恩道部分：
      按犯罪之情狀顯可憫恕，認科以最低刑度仍嫌過重者，得
      酌量減輕其刑，刑法第59條定有明文。其所謂「犯罪之情
      狀」，與同法第57條規定科刑時應審酌之一切情狀，並非
      有截然不同之領域，於裁判上酌減其刑時，應就犯罪一切
      情狀（包括第57條所列舉之10款事項），予以全盤考量，
      審酌其犯罪有無可憫恕之事由，即有無特殊之原因與環境
      ，在客觀上足以引起一般同情，以及宣告法定最低度刑，
      是否猶嫌過重等資為判斷（最高法院95年台上字第6157號
      判決意旨參照）。又所謂「顯可憫恕」，係指被告之犯行
      有情輕法重之情，客觀上足以引起一般人同情，處以法定
      最低刑度仍失之過苛，尚堪憫恕之情形而言。而森林法第
      52條第3項、第1項第4款、第6款之罪，法定刑為1年以上7
      年以下有期徒刑，併科贓額10倍以上20倍以下罰金，然同
      為竊取森林主產物貴重木之人，其原因動機不一，犯罪情
      節未必盡同，法律科處此類犯罪，所設之法定最低本刑卻
      同為「有期徒刑1年，併科贓額10倍罰金」，不可謂不重
      。於此情形，倘依其情狀處以1年以下有期徒刑，即足以
      懲儆，並可達防衛社會之目的者，自非不可依客觀之犯行
      與主觀之惡性二者加以考量其情狀，是否有可憫恕之處，
      適用刑法第59條之規定酌量減輕其刑，期使個案裁判之量
      刑，能斟酌至當，符合比例原則。經查，被告黃恩道參與
      本案上揭犯行，固非可取，但本案竊取森林主產物貴重木
      犯行係始於同案被告謝翔龍、蕭雅晴（謝翔龍之前妻）之
      提議，被告黃恩道並未從中分受利益，再由扣案如附表一
      編號1至4所示供本案犯行所用之物分屬黃立安、謝翔龍、
      黃恩德所有乙情觀之，足以佐見被告黃恩道參與犯罪之情
      節應較黃恩德（黃恩道之兄）等人為輕。且被告黃恩道與
      同案被告黃恩德為親兄弟，2人同住，被告黃恩道因此受
      邀與其兄黃恩德一同犯案，倘與其兄同受「有期徒刑1年
      ，併科贓額10倍罰金」以上之刑，實有情輕法重之情，客
      觀上足以引起一般人同情，處以法定最低刑度仍失之過苛
      ，顯可憫恕。復參以被告黃恩德亦陳稱：我們2個人要有1
      個人顧我爸爸，我進去關沒有關係，希望給我弟弟黃恩道
      一個機會，他要照顧我爸爸等語（本院卷第157頁），本
      院綜合上情，依被告黃恩道客觀之犯行與主觀之惡性加以
      考量，認倘論處法定最低刑度，猶嫌過重，難謂符合罪刑
      相當性及比例原則，爰就被告黃恩道本案犯行依刑法第59
      條規定酌減其刑，並依法先加後減之。
    ⒉至於被告黃恩德部分，其參與犯罪之情節重於被告黃恩道
      ，參以其於警詢時供稱：因為我有欠蕭雅晴錢，當時並沒
      有講到要如何分贓，所以我才會去幫忙她拿肖楠木等語（
      偵卷第22頁），可見其並非單純出於幫忙而為本案犯行，
      其情形與被告黃恩道不同，無情輕法重而依刑法第59條酌
      減其刑之適用餘地，其請求依刑法第59條酌減其刑，並不
      可採，併予敘明。
四、維持部分原判決（即駁回被告黃恩德部分上訴）之理由：
    原審認被告黃恩德犯事實欄所示之結夥二人以上為搬運贓物
    使用車輛竊取森林主產物貴重木罪，事證明確，適用森林法
    第52條第1項第4款、第6款、第3項，刑法第11條、第28條、
    第47條第1項、第42條第5項前段等規定，審酌被告黃恩德罔
    顧自然生態之維護，為圖個人私利，竟恣意結夥竊取珍貴林
    木臺灣肖楠、紅檜，惟考量其犯後坦承犯行，及其於本次犯
    罪中之參與程度、分工內容、竊取臺灣肖楠、紅檜之數量、
    價值，兼衡其智識程度、家庭生活經濟狀況與犯罪動機、目
    的、手段等一切情狀，量處有期徒刑1年3月，並依森林法第
    52條第3項規定，諭知併科贓額（即新臺幣〈下同〉10萬1,400
    元，詳後述）12倍之罰金即121萬6,800元，及諭知罰金如易
    服勞役，以罰金總額與1年之日數比例折算；復就沒收部分
    說明：扣案如附表一編號4所示之頭燈3個，係被告黃恩德所
    有供本案犯行之用，應依森林法第52條第5項規定宣告沒收
    ，經核原判決此部分之認事用法，並無違誤。而關於刑之量
    定，係實體法上賦予法院得為自由裁量之事項，倘其未有逾
    越法律所規定之範圍，或濫用其權限，即不得任意指摘為違
    法。本件原審量刑時，已就刑法第57條規定事項詳為審酌，
    經核上開量刑尚稱妥適，既未逾越法定刑度，亦無濫用自由
    裁量之權限，無何量刑失重之情形。被告黃恩德上訴請求不
    依累犯規定加重其刑，以及依刑法第59條規定酌減其刑，均
    不可採，業如前述，其上訴指摘原審量刑過重，請求再從輕
    量刑，亦非可採，故被告黃恩德此部分（含原判決對其所處
    罪刑及上開沒收部分）上訴為無理由，應予駁回。
五、關於被告黃恩德，原判決部分撤銷之理由：    
  ㈠按刑法上責任共同原則，係指共同實行犯罪行為之人，在合
    同意思範圍以內，各自分擔犯罪行為之一部，相互利用他人
    之行為，以達其共同犯罪之目的者，即應對於全部所發生之
    結果共同負責。亦即責任共同原則僅在處理共同犯罪參與關
    係中責任之認定，與犯罪工具物之沒收重在犯罪預防並遏止
    犯罪，以及犯罪所得之沒收旨在澈底剝奪犯罪利得以根絕犯
    罪誘因，係屬兩事。又沒收固為刑罰與保安處分以外之獨立
    法律效果，但沒收人民財產使之歸屬國庫，係對憲法所保障
    人民財產基本權之限制，性質上為國家對人民之刑事處分，
    對人民基本權之干預程度，並不亞於刑罰，原則上仍應恪遵
    罪責原則，並應權衡審酌比例原則，尤以沒收之結果，與有
    關共同正犯所應受之非難相較，自不能過當。從而，共同正
    犯間關於犯罪所得、犯罪工具物應如何沒收，仍須本於罪責
    原則，並非一律須負連帶責任；況且應沒收物已扣案者，本
    無重複沒收之疑慮，更無對各共同正犯諭知連帶沒收或重複
    諭知之必要，否則即科以超過其罪責之不利責任。因之，最
    高法院往昔採連帶沒收共同正犯犯罪所得，及就共同正犯間
    犯罪工具物必須重複諭知之相關見解，自不再援用，應改為
    共同正犯間之犯罪所得應就各人實際分受所得部分而為沒收
    及追徵；而犯罪工具物須屬被告所有，或被告有事實上之處
    分權者，始得在該被告罪刑項下併予諭知沒收。至於非所有
    權人，又無共同處分權之共同正犯，自無庸在其罪刑項下諭
    知沒收或連帶沒收及追徵（最高法院108年度台上字第1001
    號判決意旨參照）。
  ㈡本件扣案如附表一編號1所示之背架1個，係同案被告黃立安
    所有持以於拿取臺灣肖楠時所用之物，如附表編號2、3所示
    之手鋸1支、鏈鋸刀板1支，則係同案被告謝翔龍所有持以於
    本案犯罪時所用之物，此有其2人之供述在卷可稽（偵卷第1
    5、34頁，原審原訴字卷二第70頁反面），並有扣押物品目
    錄表在卷可參（偵卷第60頁），則對附表一編號1至3所示之
    背架1個、手鋸1支、鏈鋸刀板1支有事實上處分權者分別為
    黃立安、謝翔龍，被告黃恩德對該等物品應無事實上之處分
    權，更無所有權可言，應無庸於其本案犯罪諭知沒收。原判
    決關於附表一編號1至3所示之物適用森林法第52條第5項規
    定宣告沒收，難認適法，雖被告黃恩德上訴意旨未指摘於此
    ，然此等部分亦為其上訴效力所及，原判決此等部分既有可
    議之處，本院自應就此等部分予以撤銷。且刑法於104年12
    月30日修正公布、105年7月1日生效施行後，已將沒收列為
    專章，沒收顯非從刑，而與本案宣告罪刑之間，已無罪刑不
    可分及主從刑不可分原則可言，故本於沒收之獨立性，單獨
    撤銷沒收並不影響本案部分，附此敘明。  
六、關於被告黃恩道，撤銷改判之理由、科刑：
  ㈠原審審理結果，因認被告黃恩道上開結夥二人以上為搬運贓
    物使用車輛竊取森林主產物貴重木犯行之事證明確，而予論
    罪科刑，固非無見。惟被告黃恩道本案犯罪之情狀顯可憫恕
    ，科以最低度刑仍嫌過重，有如前述，原審疏未引用刑法第
    59條酌減其刑，有罪刑不相當之虞，難認允當。被告黃恩道
    上訴指摘及此，為有理由，應由本院將原判決關於告黃恩道
    部分撤銷改判。
  ㈡量刑部分：
    ⒈爰以行為人之責任為基礎，審酌被告黃恩道罔顧自然生態
      之維護，竟恣意結夥竊取珍貴林木臺灣肖楠木、紅檜，侵
      害國家森林資源，危害林地之完整性及森林資源之保育，
      使自然生態受到破壞，對於國家財產、森林保育及再造之
      工作，均造成損害，應予非難，考量其於本次犯罪中之參
      與程度、分工內容、竊取臺灣肖楠、紅檜之數量、價值，
      及其素行狀況、犯罪動機、目的、手段、智識程度、家庭
      生活經濟狀況，暨犯後坦承犯行之犯罪後態度等一切情狀
      ，量處如主文第2項所示之有期徒刑。
    ⒉按森林主產物為貴重木者，併科贓額10倍以上20倍以下罰
      金，森林法第52條第3項定有明文。復按森林法所規定併
      科罰金，其贓額之計算，以原木山價為準（最高法院47年
      台上字第1095號判決意旨參照）。查本案被告黃恩道等人
      竊取之臺灣肖楠14塊，其山價合計為10萬1,200元；紅檜1
       塊，其山價為200元，總計為10萬1,400元，有新竹林管
      處出具之國有林林產物價金查定書、林產物價金查定表在
      卷可查（偵卷第205至206頁）。本院審酌被害森林主產物
      之數量、材積與價值，被告黃恩道之犯罪情節、可責性等
      情，依森林法第52條第3項規定，及前開加重減輕其刑後
      ，併科贓額6倍之罰金即60萬8,400元，並諭知易服勞役之
      折算標準，如主文第2項所示。
  ㈢不予宣告沒收之說明：
    ⒈按犯罪所得，屬於犯罪行為人者，沒收之。但有特別規定
      者，依其規定；犯罪所得已實際合法發還被害人者，不予
      宣告沒收或追徵，刑法第38條之1第1項、第5項定有明文
      。查被告黃恩道等人所竊得之如附表二所示臺灣肖楠14塊
      、紅檜1塊，均經新竹林管處大溪工作站人員領回，有贓
      物認領保管單1件在卷可參（偵卷第64頁) ，是上開犯罪
      所得既已實際合法發還被害人，無庸予以宣告沒收。 
    ⒉如附表一編號1至4所示之物部分：
      查扣案如附表一編號1至3所示之背架1個、手鋸1支、鏈鋸
      刀板1支，有事實上處分權者分別為同案被告黃立安、謝
      翔龍，業如前述，被告黃恩道對該等物品並無事實上之處
      分權，亦無所有權。又扣案如附表一編號4所示之頭燈3個
      ，屬被告黃恩德所有而應於其本案犯罪諭知沒收，亦如前
      述。故就上開如附表一編號1至4所示之物，被告黃恩道既
      無事實上處分權，亦無所有權，應無對其宣告沒收之必要
      。
    ⒊如附表一編號5、6所示之物部分：
      ⑴刑法沒收新制將沒收性質變革為刑罰及保安處分以外之
        獨立法律效果，雖已非刑罰（從刑），但仍以強制剝奪
        人民財產權為內容，係對於人民基本權所為之干預，除
        須法律保留外，並應恪遵憲法上正當法律程序及比例原
        則之要求。又沒收新制，在實體規範上擴大沒收之主體
        範圍，除沒收犯罪行為人之財產外，新增剝奪犯罪行為
        人以外之第三人之財產之規定，而在刑事沒收程序方面
        ，亦相應於刑事訴訟法第7編之2增訂「沒收特別程序」
        編，賦予因刑事訴訟程序進行結果，財產可能被沒收之
        第三人程序主體之地位，俾其有參與程序之權利與尋求
        救濟之機會，以保障其權益。即建構刑法及特別刑法中
        沒收第三人財產等實體規範，不論是職權沒收或義務沒
        收，凡第三人之財產可能被沒收者，所應恪遵之正當法
        律程序。另刑法第38條之2增訂過苛調節條款，於宣告
        沒收或追徵有過苛之虞、欠缺刑法上之重要性或犯罪所
        得價值低微之情形，及考量義務沒收對於被沒收人之最
        低限度生活產生影響，允由事實審法院就個案具體情形
        ，依職權裁量不予宣告或酌減，以調節沒收之嚴苛性，
        並兼顧訴訟經濟，節省法院不必要之勞費。此項過苛調
        節條款，乃憲法上比例原則之具體展現，自不分實體規
        範為刑法或特別刑法中之義務沒收、亦不論沒收主體為
        犯罪行為人或第三人之沒收、也不管沒收標的為原客體
        或追徵其替代價額，同有其適用。而森林法第52條第5
        項規定「犯本條之罪者，其供犯罪所用、犯罪預備之物
        或犯罪所生之物，不問屬於犯罪行為人與否，沒收之」
        ，係立法者為使國有森林資源受到保護，避免供犯罪所
        用之工具，不予沒收而須發還，致使相同工具易地反覆
        使用，有礙法律成效，乃採絕對義務沒收主義，以預防
        並遏止犯罪，為刑法第38條第2項前段關於職權沒收之
        特別規定，固應優先適用，但法律縱有「不問屬於犯罪
        行為人與否」之沒收條款，也不能凌駕於憲法上正當法
        律程序及比例原則之要求。換言之，就踐行正當法律程
        序以觀，所稱「不問屬於犯罪行為人與否」，仍應區別
        可能沒收主體為「犯罪行為人」或「犯罪行為人以外之
        第三人」，而踐行相應之刑事沒收程序，彼此互斥，不
        容混淆；就運用比例原則而言，不論可能沒收之物係犯
        罪行為人所有或第三人所有、不分沒收標的為原客體或
        追徵其替代價額，均有刑法第38條之2第2項過苛條款之
        調節適用，始合乎沒收新制之立法體例及立法精神（最
        高法院108年度台上字第2421號判決意旨參照）。
      ⑵查扣案如附表一編號5所示之A車，固係被告黃恩道等人
        搬運贓物所用，又扣案如附表一編號6所示之B車，亦是
        供被告黃恩道等人本案犯罪所用之物，業如前述。然查
        ，A車乃係不知情之租賃業者日旺公司所有，B車則是同
        案被告黃立安不知情之真實身分不詳友人所有，均屬第
        三人所有之物。依卷內證據資料，日旺公司僅係單純經
        營租賃汽車業務而出租A車予同案被告被告林春花，並
        未參與本案犯行，又卷內亦無證據足以認出借B車之人
        知悉、可得知悉或參與被告黃恩道等人之犯行，從而，
        審酌被告黃恩道等人取得並使用A車、B車之經過、本案
        犯罪情形、竊得如附表二所示森林主產物之數量及價值
        ，相較於該2部自用小客車之價值，若予沒收，顯失衡
        平，亦有過苛之虞。故如附表一編號5、6所示之A車、B
        車雖係供被告黃恩道等人犯森林法第52條第3項、第1項
        之罪所用，惟予以沒收有過苛之虞，爰依刑法第38條之
        2第2項規定，不予宣告沒收，附予敘明。
據上論斷，應依刑事訴訟法第368條、第369條第1項前段、第364
 條、第299條第1項前段，森林法第52條第1項第4款、第6款、第
3項，刑法第11條前段、第28條、第47條第1項、第59條、第42條
第3項前段，判決如主文。
本案經檢察官王遠志提起公訴，檢察官林黛利到庭執行職務。
中    華    民    國   109    年    3     月    18    日
                  刑事第七庭  審判長法  官  孫惠琳
                                    法  官  連雅婷
                                    法  官  戴嘉清
以上正本證明與原本無異。
如不服本判決，應於收受送達後20日內向本院提出上訴書狀，其
未敘述上訴之理由者並得於提起上訴後20日內向本院補提理由書
（均須按他造當事人之人數附繕本）「切勿逕送上級法院」。
                                    書記官  高建華
中    華    民    國    109   年    3     月    18    日
附錄：本案論罪科刑法條全文
森林法第50條
竊取森林主、副產物，收受、搬運、寄藏、故買或媒介贓物者，
處六月以上五年以下有期徒刑，併科新臺幣三十萬元以上三百萬
元以下罰金。前項竊取森林主、副產物之未遂犯罰之。
森林法第52條
犯第五十條第一項之罪而有下列情形之一者，處一年以上七年以
下有期徒刑，併科贓額五倍以上十倍以下罰金：
一、於保安林犯之。
二、依機關之委託或其他契約，有保護森林義務之人犯之。
三、於行使林產物採取權時犯之。
四、結夥二人以上或僱使他人犯之。
五、以贓物為原料，製造木炭、松節油、其他物品或培植菇類。
六、為搬運贓物，使用牲口、船舶、車輛，或有搬運造材之設備
    。
七、掘採、毀壞、燒燬或隱蔽根株，以圖罪跡之湮滅。
八、以贓物燃料，使用於礦物之採取，精製石灰、磚、瓦或其他
    物品之製造。
前項未遂犯罰之。
第一項森林主產物為貴重木者，加重其刑至二分之一，併科贓額
十倍以上二十倍以下罰金。
前項貴重木之樹種，指具高經濟或生態價值，並經中央主管機關
公告之樹種。
犯本條之罪者，其供犯罪所用、犯罪預備之物或犯罪所生之物，
不問屬於犯罪行為人與否，沒收之。
第五十條及本條所列刑事案件之被告或犯罪嫌疑人，於偵查中供
述與該案案情有重要關係之待證事項或其他正犯或共犯之犯罪事
證，因而使檢察官得以追訴該案之其他正犯或共犯者，以經檢察
官事先同意者為限，就其因供述所涉之犯罪，減輕或免除其刑。

附表一：
編號 扣案物 備註 1 背架1個 共犯黃立安所有 2 手鋸1支 共犯謝翔龍所有 3 鏈鋸刀板1支 共犯謝翔龍所有 4 頭燈3個 被告黃恩德所有 5 RAE-8355號自小客車1部 日旺公司所有 （A車） 6 8068-FC 號自小客車1部 共犯黃立安之真實身分不詳友人所有 （B車） 

附表二：
編號 樹種 重量（kg） 實材積( ㎥） 1 臺灣肖楠   20    0.02 2 臺灣肖楠   12    0.01 3 臺灣肖楠   4   0.004 4 臺灣肖楠   4   0.004 5 臺灣肖楠   4   0.004 6 臺灣肖楠   1   0.001 7 臺灣肖楠   1.2   0.001 8 臺灣肖楠   0.5   0.0005 9 臺灣肖楠   0.8   0.0008 10 臺灣肖楠   0.3   0.0003 11 臺灣肖楠   0.7   0.0007 12 臺灣肖楠   0.8   0.0008 13 臺灣肖楠   0.9   0.001 14 臺灣肖楠   0.4   0.0004 15 紅檜   1.9   0.002